臺灣彰化地方法院民事判決
110年度訴字第675號
原      告  黃國祥  
訴訟代理人  蔡孟翰律師
被      告  黃裕明  
            黃裕淵  
上一人            
訴訟代理人  林見軍律師
複代理人    楊小慧  
上列當事人間請求確認通行權存在等事件，本院於民國111年1月
10日言詞辯論終結，判決如下：
    主  文
原告就被告等共有坐落彰化縣○○鄉○○段0000地號土地，如附圖一
所示編號B部分寬5公尺、面積82平方公尺之土地有通行權存在。
被告等應容忍原告之人員、車輛通行上開土地，並不得在前項土
地設置障礙物等任何妨礙或阻饒原告使用通行之行為。　　
原告其餘之訴駁回。
訴訟費用(含測量費用)由被告等連帶負擔三分之二，其餘由原告
負擔。　　　　
    事實及理由
壹、程序事項：
一、按確認之訴，非原告有即受確認判決之法律上之利益，不得
    提起之，民事訴訟法第247條第1項前段定有明文。所謂即受
    確認判決之法律上利益，係指法律關係之存否不明確，原告
    主觀上認其在法律上之地位有不安之狀態存在，且此種不安
    之狀態，能以確認判決將之除去者而言。本件原告主張其所
    有彰化縣○○鄉○○段0000○0000地號土地為袋地，對被告所有
    同段1780地號土地內，如彰化縣和美地政事務所110年8月18
    日和土測字第1121號複丈成果圖（即附圖一）所示編號B部
    分之土地有通行權存在，被告對該通行土地及其位置有爭執
    ，則原告就被告所共有1780號土地是否有通行權存在，即陷
    於不明確之狀態，使原告受到無法通行之危險，而此不明確
    之狀態，得以本件確認判決加以除去，是原告本件提起確認
    通行權存在之訴，即有確認利益。
二、本件被告黃裕明經合法通知，未於最後言詞辯論期日到場，
    核無民事訴訟法第386條各款所列情形，應依原告之聲請，
    由其一造辯論而為判決。
貳、實體部分：　　　　
一、原告起訴主張：　　
  ㈠被告所共有之坐落彰化縣○○鄉○○段0000地號土地（下稱系爭
    土地）緊臨彰化縣線西鄉和樂路，原告所有同段1781地號、
    1782地號土地則與系爭土地接連相鄰，對外無適當之聯絡道
    路，僅能以系爭土地作為聯外唯一道路。原告自民國77年起
    ，皆通行系爭土地至公路，使用1780地號土地通行係為侵害
    鄰地最小之處所及方法，雙方相安無事持續數十年。詎相對
    人近期竟擅加封閉道路（任意停車阻撓等），或放任其家人
    惡意阻撓聲請人至通行道路之路徑，完全阻斷聲請人通行使
    用之權利，聲請人一家五口居住於1781地號土地，每日皆有
    外出工作、生活之必要，因相對人之封閉出入，致聲請人土
    地無法對外聯絡通行至公路，人車無法通行。
  ㈡爰依民國95年間，與被告等簽訂土地使用同意書內容（下稱
    系爭同意書），主張對系爭土地有約定通行權，且請求被告
    將系爭土地，設定如起訴狀附表所示之不動產役權，供原告
    永久通行。縱認原告對系爭1780地號土地無不動產役權，又
    因1781、1782地號土地四周皆為他人之土地所圍繞，與公路
    並無適宜之聯絡，而屬於袋地，又兩號土地最鄰近之通行道
    路為線西鄉和樂路，以通行系爭土地為侵害鄰地最小且最適
    當之方法，況長期間來，皆如此通行，對系爭土地有法定袋
    地通行權之存在。又系爭1782地號上建有倉庫，而有大型車
    輛進出必要，通行寬度宜以五公尺為佳；另被告辯稱東南側
    通行1755地號、1785、1754、1752等地號(附圖一、二之編
    號A部分)，恐會拆除其上之部分建物，且該處非既成道路，
    乃他人屋前空地，通行範圍面積又廣且長，實非適宜之通行
    位置。 
　㈢並聲明：
　　原告就被告共有坐落彰化縣○○鄉○○段0000地號如彰化縣和美
    地政事務所110年8月18日和土測字第1121複丈成果圖所示編
    號B部分長16公尺、寬5公尺之土地有通行權存在；被告應將
    設置前項土地上妨礙原告通行之障礙物排除，且容忍原告之
    人員及車輛通行上開土地，並不得在前項土地有設置障礙物
    等任何妨礙，或阻饒原告使用通行之行為；被告應將坐落於
    彰化縣○○鄉○○段0000地號土地，依起訴狀附表所示登記內容
    ，設定不動產役權予原告，供原告永久通行。
二、被告黃裕淵辯以： 
　㈠原告將位於同段1781地號土地上之一處車庫讓被告停車，被
    告則將系爭土地前之空地讓原告出入，此情節，兩造原相安
    無事數年。豈料，近期原告卻突然不讓被告將車停放在1781
    地號上之該處車庫內，雖被告有所反應，但原告卻有所堅持
    ，被告也只能尊重，畢竟土地為原告所有。被告迫於無奈之
    舉只能將自身的車輛，只能停放到系爭土地的前庭空地（即
    告主張通行位置），也是被迫於無奈之舉。且被告並沒有原
    告所講故意封閉道路的問題，到目前為止，就是一個空地、
    停車之用，沒有任何的障礙物；原告不能說不合他意的停車
    行為就說是故意封閉。若停車造成不便、說一下、挪一下，
    便是，就如同被告將車停在他家車庫，原告向被告反應，被
    告就移走的道理是一樣的。
  ㈡又依原告的起訴內容，是對應袋地通行權的規定而來，而不
    是對依系爭同意書（因：系爭同意書當事人是黃裕明、黃國
    祥、黃國瑞，提供對應黃國瑞的住宅而來的通行）。按最高
    法院104年台上字第2014號判決，認口頭承諾提供系爭土地
    供他人通行，認其性質為使用借貸關係。本質是債權。所以
    這跟本質是物權的地役權無關。自也不能拘束不是契約當事
    人的原告。
  ㈢那剩下的問題，就回到哪個通行方案是「對鄰地損害最小的
    方案」：①通由線西鄉建興段1755地號直接跳通往同段建興
    段1785地號已鋪設柏油路面的道路（該道路即彰化縣和美地
    政事務所110年8月18日和土測字第1121號複丈成果圖所示Ａ
    現況道路及附圖二所示A部分土地）。如此影響的就只有175
    5地號的一小部分土地，上面的房子已甚老舊，且只作倉庫
    ，也是違建，所以損害最小。②原告主張寬度五公尺通行的
    方案，會導致被告整個大面積的土地無法發揮應有的經濟效
    益，損害甚大。且求為通行的寬度也過大，應退以三公尺寬
    的通行路徑，能供小客車通行，即足。
　㈢並聲明：原告之訴駁回。
三、被告黃裕明未曾於言詞辯論期日到場，亦未提出書狀作何聲
    明或陳述。　　　　
四、得心證之理由：　　　　　　
　㈠原告主張其所有線西鄉建興段1781、1782地號土地為袋地，
    毗鄰之同段1780地號土地為被告二人共有之事實，業據其提
    出土地登記謄本、地籍圖謄本及航照圖為證，並經本院會同
    彰化縣和美地政事務所派員勘測屬實，製有勘驗筆錄及複丈
    成果圖卷可稽，此部分堪信為真實。
　㈡按土地因與公路無適宜之聯絡，致不能為通常使用時，除因
    土地所有人之任意行為所生者外，土地所有人得通行周圍地
    以至公路，民法第787條第1項定有明文。原告所有系爭1781
    、1782地號土地，依現況及地籍圖顯示，應屬袋地。另依原
    告提出之照片所示，被告等確曾於系爭1780地號土地西南處
    （即欲通行之位置）側橫斜向停車，或曾在與原告土地交界
    處，設置鐵架、輪胎或機車等物；阻撓原告通行情事。原告
    所有系爭其四周確實與公路無適宜聯絡，而有通行必要，堪
    予認定。
  ㈢次按有通行權人應於通行必要之範圍內，擇其周圍地損害最
    少之處所及方法為之，民法第787條第2項定有明文。是袋地
    通行權，非以袋地與公路有聯絡為已足，尚須使其能為通常
    之使用，而是否為通常使用所必要，除須斟酌土地之位置、
    地勢及面積外，尚應考量其用途（最高法院81年度台上字第
    2453號、87年度台上第2247號判決意旨參照）。袋地通行權
    之立法之主要目的，不僅專為調和個人所有之利害關係，且
    在充分發揮袋地之經濟效用，以促進物盡其用之社會整體利
    益。因此，法院審酌通行方案，應考量該方案是否足以使袋
    地能為通常之使用，及其因此增進之經濟效用，與鄰地所有
    權人因此所受損害相權衡，通行鄰地應選擇其他損害較小之
    方法。
  ㈣被告黃裕淵雖辯稱：原告應由其所有同段1782地號東南側開
    路，經由1755、1785、1752地號等土地之聯外道路。惟查：
    該1755地號土地為訴外人所共有；1785地號土地則為水利用
    地（水溝），若以此方案，需通行訴外人之1755地號土地並
    拆除其上部分建物，且尚須通行1785地號之水利用地，再轉
    彎至1752地號之土地後，方能連接至1786地號對外聯絡道路
    ，其所需使用鄰地面積，遠較原告所提方案甚多，難認為妥
    適之通行路線。
　㈤而原告主張如附圖一所示編號B之方案，僅需通行被告所有系
    爭土地西南側之空地，使用被告土地面積為82平方公尺，即
    能連接1788地號道路（彰化縣線西鄉和樂路），該方案通行
    道路筆直且距離公路之距離（約16.4公尺)較短，使用鄰地
    之面積亦較少，應為適宜且損害最小之方案。被告另辯稱稱
    若以原告之方案通行，其所需路寬面積僅需3公尺已足等語
    。惟以現今車輛寬度及其長度考量，和樂路轉進系爭土地前
    方空地之角度趨近直角，且門口處兩側有長方體之紅色石柱
    (大門)佇立，若以3公尺之寬度，車輛較難以順利轉彎進出
    ；又依內政部營建署發布之劃設消防車輛救災活動空間指導
    原則第1點第1項、第2項關於路寬之規定，供救助5層以下之
    建築物之消防車輛通行之道路或通路，至少應保持3.5公尺
    以上之淨寬，則考量原告建築、未來建物之防火（最小型之
    水箱消防車，車輛寬度約2.5公尺左右、長度約7.5公尺）、
    防災、避難及安全需求，以避免將來居住者有生命安全之虞
    。原告之所有1781、1782地號土地上除了住家外，尚有倉庫
    ，大型車輛進出，其主張寬度5公尺之通行方案，應屬可採
    。本件糾紛前，原告通行系爭土地已數年，且被告黃裕明與
    原告曾於民國95年簽立土地使用同意書，同意原告通行系爭
    土地，若兩造依前使用土地情形，原告同意被告得將其車輛
    停放置原告所有1781地號土地特定處（一停車位）上，如此
    ，依以往慣例，兩造皆能互蒙其利。從而，原告主張依袋地
    通行權之法律關係請求，應予准許，即確認通行位置及範圍
    ，及被告等人不得設置障礙物妨礙原告之通行，如主文第一
    、二項示，為有理由，應予准許。
　㈥不動產役權之性質則屬意定，係基於契約而生之權利，有一
    定之取得或喪失原因，其成立以登記為必要。查系爭同意書
    之契約當事人與兩造不符，且就通行系爭土地之方法、面積
    、期間均未有何具體議定，在法律關係未明之前提下，難謂
    就契約必要之點意思，已為一致之可能。因此，本件兩造既
    未達成意定通行之協議，則原告主張兩造已有意定通行權，
    被告應將系爭土地依起訴狀附表所載內容，設定不動產役權
    （永久通行）登記予原告部分，自屬無據，不予准許；又系
    爭附圖一B部分其中該石柱、電動鐵門，基於安全維護及歷
    年來通行尚無困難，故並無予拆除必要（惟被告等應將鐵門
    鑰鎖交付原告拷貝，以利其進出）。上開部分，應駁回原告
    之請求。
五、論結，本件原告之訴為一部有理由、一部無理由，依民事訴
    訟法第79條、第85條第2項，判決如主文。
中　　華　　民　　國　　111 　年　　 2　　月　　 9　　日
                  民事第四庭  法　官　王鏡明
以上正本係照原本作成。
如不服本判決，須於判決送達後20日內向本院提出上訴狀（須按
他造當事人之人數附繕本）。如委任律師提起上訴者，應一併繳
納上訴審裁判費。 
中　　華　　民　　國　　111 　年　　 2　　月　　 9　　日
                              書記官　王宣雄